臺灣板橋地方法院民事判決　　　　　　　 95年度訴字第778號
原　　　告　己○○
訴訟代理人　戊○○
被　　　告　丁○○
上列當事人間請求拆屋還地事件，本院於民國96年1 月11日言詞
辯論終結，判決如下：
    主  文
被告應將坐落於台北縣蘆洲市○○段一六一地號土地上如附圖所
示斜線部分，面積六十五點九九平方公尺之建物拆除，並將該部
分土地返還原告及其他共有人。
訴訟費用由被告負擔。
    事實及理由
壹、程序部分：
一、原告起訴後，撤回對被告李月琴部分之請求，並經被告同意
    在案，合先敘明。
二、按訴狀送達後，原告不得將原訴變更或追加，但請求之基礎
    事實同一，或擴張、減縮應受判決事項之聲明者，不在此限
    ，民事訴訟法第255 條第1 項第2 、3 款定有明文。查原告
    提起本件訴訟，其起訴狀原聲明：被告應將坐落於於台北縣
    蘆洲市○○段161 地號土地上，面積93.66 平方公尺之建物
    拆除，並將土地返還原告。嗣於訴訟程序中變更聲明為：被
    告應將坐落於台北縣蘆洲市○○段一六一地號土地上如附圖
    所示斜線部分，面積65.99 平方公尺之建物拆除，並將該部
    分土地返還原告及其他共有人。揆諸首揭規定，原告所為訴
    之變更，於法並無不合。
貳、實體部分：
一、原告主張：坐落於台北縣蘆洲市○○段161 地號土地為原告
    與被告所共有，詎被告未得原告同意，亦無任何合法權源，
    竟在上開土地上如附圖所示斜線部分面積65.99 平方公尺搭
    建地上物，而無權占有使用該土地，爰依無權占有之法律關
    係，請求被告拆除系爭建物返還土地等語。並聲明：如主文
    第1 項所示。
二、被告則以：(1)系爭土地原為被告家族所共有，被告現有持分
    9 分之4 ，故被告在系爭土地上建屋使用，並非無權占有。
    (2)被告使用範圍縱超過持分面積，亦已經原始共有人同意，
    該建物已使用20年而無任何糾紛，原告明知現況而同意購買
    其現有持分，自應承受本土地所有法律關係。(3)原告於民國
    94年8 月間向訴外人丙○○、乙○○購買系爭土地持分時亦
    曾進行鑑界，當時明知土地使用現狀，卻未與被告協調瞭解
    ，事後要脅被告出售土地持分遭拒，原告購買持分顯為求利
    而惡意取得。(4)依民法第796 條規定，越界建築相鄰關係之
    權利義務，對於嗣後受讓該土地所有權之第3 人仍繼續存在
    ，原告即不得請求被告拆屋還地等語置辯。並聲明：駁回原
    告之訴。
三、原告主張其與被告為系爭土地之共有人，被告在其上如附圖
    所示斜線部分，有系爭建物占有使用之事實，業據原告提出
    土地登記謄本1 份為證，並經本院會同台北縣三重地政事務
    所人員至現場勘驗屬實，製有勘驗筆錄暨複丈成果圖附卷可
    稽，且被告亦不爭執，自堪信為真實。
四、本件爭點在是否被告所有系爭建物在建築時，曾經原始共有
    人同意，原告於受讓土地持分後，即應受原使用法律關係所
    拘束。經查：
  (1)被告抗辯伊所有系爭建物在建築時，曾經原始共有人同意之
    事實，為原告所否認，被告所舉證人甲○○固證稱：「（系
    爭土地坐落位置是否清楚？）知道」、「（系爭土地上是否
    曾建神壇？名為『明真堂』？）是，我是負責人」、「（興
    建神壇有無經地主同意？）有，我二伯父、三伯父還出錢出
    力」、「（神壇何時興建？何時遷移？）差不多20幾年前興
    建，蓋好後我就搬到那邊住，10多年前遷移」、「（神壇遷
    移後，何人在地上興建房屋？）本來就是那個樣子，祇是內
    裝有修改」、「（神壇的金爐是否一開始就在房屋裡面？）
    是」、「（是否神壇遷移後，系爭房屋才與隔壁房屋打通使
    用？）本來建好就通的」、「（系爭土地及房屋是否僅由丁
    ○○1 人繼承？）是」等語，惟證人甲○○乃被告之兄，所
    為陳述本難遽予採信。況參以證人丙○○、乙○○具結證稱
    ：「（兩位證人是否原為系爭161 地號土地共有人？）是，
    是共業的」、「（是否將上述土地持分賣予原告？）是」、
    「（系爭土地161 地號上面蓋有房屋，是否知悉此事？）知
    道有人蓋房子，但不知道該房子佔用系爭土地」、「（是否
    曾同意被告或其父親，以土地共有人身分分管使用系爭土地
    ？）丙○○答：系爭土地是我父親所遺產業，我原來不清楚
    系爭土地在哪裡，後來有人要來買這土地，我才去查土地位
    置所在，查了之後才發現系爭土地上已經蓋有房子；乙○○
    答：我也一樣。我跟丙○○是堂兄妹」、「（證人父親是否
    有同意被告方面使用系爭土地？）丙○○答：不知道，我父
    親沒有交代；乙○○答：也是一樣」等語，是被告抗辯伊所
    有系爭建物在建築時，曾經原始共有人同意之事實，已難信
    為真實。
  (2)況按「最高法院48年度台上字第1065號判例，認為『共有人
    於與其他共有人訂立共有物分割或分管之特約後，縱將其應
    有部分讓與第三人，其分割或分管契約，對於受讓人仍繼續
    存在』，就維持法律秩序之安定性而言，固有其必要，惟應
    有部分之受讓人若不知悉有分管契約，亦無可得而知之情形
    ，受讓人仍受讓與人所訂分管契約之拘束，有使善意第3 人
    受不測損害之虞，與憲法保障人民財產權之意旨有違，首開
    判例在此範圍內，嗣後應不再援用」，司法院大法官會議著
    有釋字第349 號解釋可稽，又「共有人與其他共有人訂立共
    有物分管之特約後，將其應有部分讓與第3 人時，除該受讓
    人不知有分管契約，亦無可得而知之情形外，仍應受讓與人
    所訂分管契約之拘束，用維法律秩序之安定，並免善意受讓
    人受不測之損害」，最高法院亦著有93年度台上字第863 號
    判決可參。查縱被告上開所辯屬實，亦無非系爭土地原共有
    人間曾有分管契約存在，即原共有人同意被告之系爭建物占
    有使用系爭土地，惟本件原告之前手丙○○、乙○○等2 人
    ，尚且不知有分管契約存在之事實，已如前述，則原告既非
    被告家族成員，且係受讓丙○○等2 人持分始成為系爭土地
    共有人，是原告於買買系爭土地持分時，顯不知有分管契約
    ，亦無可得而知之情形，揆諸上述說明，系爭土地原分管契
    約仍不得拘束原告，故被告自不得對原告主張分管契約之有
    權占有。
五、按「所有人對於無權占有或侵奪其所有物者，得請求返還之
    。對於妨害其所有權者，得請求除去之。有妨害其所有權之
    虞者，得請求防止之」、「各共有人對於第3 人，得就共有
    物之全部為本於所有權之請求。但回復共有物之請求，僅得
    為共有人全體之利益為之」，民法第767 條、第821 條分別
    定有明文。查被告所有系爭建物既無正當權源而占有系爭土
    地，原告自得請求被告拆屋還地。
六、從而，原告依民法第767 條、第821 條規定之無權占有法律
    關係，請求被告應將坐落於台北縣蘆洲市○○段161 地號土
    地上如附圖所示斜線部分，面積65.99 平方公尺之建物拆除
    ，並將該部分土地返還原告及其他共有人，為有理由，應予
    准許。
七、本件事證已臻明確，兩造其餘攻擊防禦方法及舉證，核與判
    決結果不生影響，爰不一一論述，併此敘明。
九、訴訟費用負擔之依據：民事訴訟法第78條。
中　　華　　民　　國　　96　　年　　1 　　月　　31　　日
                  民事第二庭    法　官　連士綱
以上正本係照原本作成
如對本判決上訴，須於判決送達後20日內向本院提出上訴狀
中　　華　　民　　國　　96　　年　　1 　　月　　31　　日
                                書記官　李宏明
